---
title: "Regresión con variables contiuas y categóricas"
author: "Los regresores"
date: "07/11/2019"
output:
  html_document: default
---

```{r, include=FALSE}
knitr::opts_chunk$set(echo = FALSE, fig.align = "center", fig.width = 6, fig.height = 3)
```


```{r librerias, include=FALSE}
library(tidyverse)
library(ggpubr)
```

```{r lectura, echo=FALSE}
datos <- read_table2("http://allman.rhon.itam.mx/~ebarrios/EstApl2-2019/controles/control3/bacterias.dat", 
col_types = cols( Acid = col_factor(levels = c("B", "A")), 
                  Conc = col_factor(levels = c("L", "H")), 
                  Temp = col_factor(levels = c("30", "60", "90"))))

```


En un laboratorio clínico se llevó a cabo un experimento para valorar cómo el nivel de temperatura y la naturaleza ácida de cierto caldo de cultivo influía en el crecimiento de una población de bacterias.

Más específicamente, se consideraron dos factores: temperatura, a tres distintos niveles: 30°C, 60°C y 90°C; dos tipos de caldo de cultivo: básico (B) y ácido (A), cada uno de ellos a dos niveles de concentraciones:baja (L) y alta (H).Como respuesta se consideró como se modificaba una población inicial de 1000 bacterias después de 48 horas de en el ambiente controlado.

### **Análisis de los resultados del experimento**

Con el objetivo de analizar el comportamiento que se observa en el número de bacterias, dependiendo de la temperatura, se analizó el diagrama de caja y brazos de la Figura 1, en la cual se observa que el mínimo crecimiento de bacterias entre temperaturas se presentó a 90°C, mientras que el mayor crecimiento se observó en los 60°C. De lo que se concluye que la temperatura de 60°C favorece al crecimiento de las bacterias y, por el contrario, a 90°C no hay un crecimiento tan elevado.


```{r boxplots Nbact ~ Temp y Nbact ~ Acid}
pl1 <- ggplot(data = datos, aes(x = Temp, y = Nbact)) + 
  geom_boxplot() + 
  geom_point(aes(color = Acid)) + 
  labs(x = "Temperatura", y = "Número de bacterias", color = "Naturaleza ácida") + 
  theme_minimal() + 
  scale_color_discrete(labels = c("básico", "ácido")) + 
  labs(caption = "Figura 1. Bacterias por temperatura") +
  theme(plot.caption = element_text(hjust = 0.5)) 

pl2 <- ggplot(data = datos, aes(x = Acid, y = Nbact)) + 
  geom_boxplot() + 
  geom_point(aes(color = Temp)) + 
  labs(x = "Naturaleza ácida", y = "Número de bacterias", color = "Temperatura") + 
  theme_minimal() + 
  scale_color_discrete(labels = c("30°C", "60°C", "90°C")) + 
  labs(caption = "Figura 2. Bacterias por acidez") +
  theme(plot.caption = element_text(hjust = 0.5)) 

ggarrange(pl1, pl2) 
```


Por otro lado, la Figura 2 analiza el comportamiento que tiene el número de bacterias, dependiendo de su naturaleza ácida. Se observa que tanto el mínimo como el máximo de bacterias se presentan en los cultivos básicos, es decir, el rango de este tipo de cultivo resultó mayor que el del cultivo ácido.  Es importante notar que la mediana en los caldos de cultivo ácido fue mayor que la mediana en los caldos de cultivo básico.

Para una descripción más detallada de los datos es relevante analizar la Figura 3, en la cual es claro el comportamiento de los tipos de caldo de cultivo.


```{r graf general}
temp.labs <- c("30°C", "60°C", "90°C")
names(temp.labs) <- c("30", "60", "90")
acid.labs <- c("básico", "ácido")
names(acid.labs) <- c("B", "A")

ggplot(data = datos, aes(x = obs, y = Nbact)) + 
  geom_point(aes(color = Conc)) + 
  facet_grid(Acid ~ Temp, labeller = labeller(Acid = acid.labs, Temp = temp.labs)) + 
  theme_bw() +
  labs(x = "Observaciones", y = "Número de bacterias", caption = "Figura 3. Distribución de las poblaciones de bacterias", color = "Concentración") + 
  theme(plot.caption = element_text(hjust = 0.5)) +
  scale_color_discrete(labels = c("baja", "alta")) 
```


Para el caldo de cultivo básico la temperatura a la que existe mayor crecimiento de bacterias es 60°C, mientras que para los 30°C y 90°C el crecimiento es similar, aunque a 90°C se registran los crecimientos más bajos.

Por su parte, en el caldo de cultivo ácido no es tan evidente que la temperatura de 60°C sea la que más favorezca el crecimiento de bacterias, el cual fue similar al comportamiento a 30°C, sin embargo, sigue siendo la que predomina. De igual manera, a 90°C se registra un menor crecimiento.

Las concentraciones resultan en un número de bacterias parecido. En lo que se diferencian es que las concentraciones bajas tienen mayor variabilidad (Figura 4).


```{r boxplot Nbact ~ Conc}
ggplot(data = datos, mapping = aes(x = Conc, y = Nbact)) + 
  geom_boxplot(mapping = aes(fill = Conc)) + 
  geom_point() + 
  labs(x = "Concentración", y = "Número de bacterias", caption = "Figura 4. Número de bacterias por tipo de concentración", fill = "Concentración") + 
  theme_minimal() + 
  theme(plot.caption = element_text(hjust = 0.5)) +
  scale_fill_discrete(labels = c("baja", "alta")) 
```


A continuación, se detalla el comportamiento de la concentración, para cada nivel de temperatura, tomando en cuenta el caldo de cultivo.


##### **Temperatura 30°C**

En la Figura 5 se observa hay un número similar de bacterias entre ambas concentraciones, pero en el caldo de cultivo ácido hay más bacterias que en el caldo de cultivo básico. Aunque en este caso la concentración no tiene mucha influencia en el número de bacterias.


```{r}
# datos %>% 
#   filter(Temp == 30) %>% 
#   ggplot(mapping = aes(x = Conc, y = Nbact)) + 
#   geom_point(mapping = aes(color = Acid)) + 
#   labs(x = "Concentración", y = "Número de bacterias", caption = "Figura: Número de bacterias por concentración con 30°C", color = "Caldo de cultivo" ) + 
#   theme_minimal() + 
#   theme(plot.caption = element_text(hjust = 0.5), legend.position = "top")
conc1 <- datos %>%
  filter(Temp == 30) %>%
  ggplot(mapping = aes(x = Conc, y = Nbact)) +
  geom_jitter(mapping = aes(color = Acid), width = 0.05) +
  labs(x = "Concentración", y = "Número de bacterias", caption = "Figura 5. Bacterias por concentración a 30°C", color = "Caldo de cultivo") +
  theme_minimal() +
  theme(plot.caption = element_text(hjust = 0.5), legend.position = "none") + 
  scale_color_discrete(labels = c("básico", "ácido")) 
```


##### **Temperatura 60°**

En la Figura 6 hay un número similar de bacterias entre ambas concentraciones, como en la Figura 5. La diferencia es que en este caso el tipo de caldo de cultivo sí tiene influencia, ya que se observa una mayor variación en el número de bacterias, entre naturaleza básica y ácida.


```{r}
# datos %>% 
#   filter(Temp == 60) %>% 
#   ggplot(mapping = aes(x = Conc, y = Nbact)) + 
#   geom_point(mapping = aes(color = Acid)) + 
#   labs(x = "Concentración", y = "Número de bacterias", caption = "Figura: Número de bacterias por concentración con 60°", color = "Caldo de cultivo") + 
#   theme_minimal() + 
#   theme(plot.caption = element_text(hjust = 0.5), legend.position = "top")
conc2 <- datos %>%
  filter(Temp == 60) %>%
  ggplot(mapping = aes(x = Conc, y = Nbact)) +
  geom_jitter(mapping = aes(color = Acid), width = 0.05) +
  labs(x = "Concentración", y = "Número de bacterias", caption = "Figura 6. Bacterias por concentración a 60°C", color = "Caldo de cultivo") +
  theme_minimal() +
  theme(plot.caption = element_text(hjust = 0.5), legend.position = "none") + 
  scale_color_discrete(labels = c("básico", "ácido")) 
```


##### **Temperatura 90°**

El tipo de concentración tiene un papel más importante que en los casos anteriores; cuando la concentración es alta hay mayor número de bacterias que cuando la concentración es baja. Además, el tipo de caldo de cultivo también es importante en esta temperatura, dado que los cultivos básicos presentan menor número de bacterias que los cultivos ácidos (Figura 7).


```{r}
# datos %>% 
#   filter(Temp == 90) %>% 
#   ggplot(mapping = aes(x = Conc, y = Nbact)) + 
#   geom_point(mapping = aes(color = Acid)) + 
#   labs(x = "Concentración", y = "Número de bacterias", caption = "Figura 6. Número de bacterias por concentración con 90°", color = "Caldo de cultivo") + 
#   theme_minimal() + 
#   theme(plot.caption = element_text(hjust = 0.5), legend.position = "top")
conc3 <- datos %>%
  filter(Temp == 90) %>%
  ggplot(mapping = aes(x = Conc, y = Nbact)) +
  geom_jitter(mapping = aes(color = Acid), width = 0.05) +
  labs(x = "Concentración", y = "Número de bacterias", caption = "Figura 7. Bacterias por concentración a 90°C", color = "Caldo de cultivo") +
  theme_minimal() +
  theme(plot.caption = element_text(hjust = 0.2)) +
  scale_color_discrete(labels = c("básico", "ácido")) 
```


```{r}
ggarrange(conc1, conc2, conc3)
```


Después de hacer la descripción gráfica de los resultados del experimento podemos concluir que el nivel medio de temperatura sí tiene un efecto sobre el número de bacterias. En particular, cuando la temperatura es de 60°C el número de bacterias promedio es el mayor como se puede ver en el Cuadro 1.


```{r}
datos %>% 
  group_by(Temp) %>% 
  select(-obs) %>% 
  summarise(mean = mean(Nbact)) %>% 
  knitr::kable(col.names = c("Temperatura", "Media"), align = "c", caption = "Cuadro 1. Número de bacterias promedio por temperatura") 
```


Además, el tipo de cultivo también tiene un efecto sobre el número de bacterias. En general, en el cultivo ácido el número de bacterias promedio es mayor que en el cultivo básico, así como la mediana, la cual se observa en el Cuadro 2. El único caso cuando no se cumple es cuando la temperatura es de 60°C ya que ocurre todo lo contrario.


```{r}
datos %>% 
  group_by(Acid) %>% 
  select(-obs) %>% 
  summarise(mean = mean(Nbact), median = median(Nbact)) %>% 
  knitr::kable(col.names = c("Caldo de cultivo", "Media", "Mediana"), align = "c", caption = "Cuadro 2. Número de bacterias promedio y mediana por caldo de cultivo")
```


##### **Interacción entre los factores de temperatura y caldo de cultivo**


```{r interacciones}
interacciones <- datos %>% 
  group_by(Temp, Acid) %>% 
  summarise(mean = mean(Nbact))

int1 <- interacciones %>% 
  ggplot(mapping = aes(x = Temp, y = mean, group = Acid)) + 
  geom_point(mapping = aes(color = Acid)) + 
  geom_line(mapping = aes(linetype = Acid, color = Acid), size = 1) + 
  labs(x = "Temperatura", y = "Bacterias", color = "Naturaleza ácida", linetype = "Naturaleza ácida") + 
  theme_minimal() +
  scale_color_discrete(labels = c("básico", "ácido")) +
  scale_linetype_discrete(labels = c("básico", "ácido"))

int2 <- interacciones %>% 
  ggplot(mapping = aes(x = Acid, y = mean, group = Temp)) + 
  geom_point(mapping = aes(color = Temp)) + 
  geom_line(mapping = aes(linetype = Temp, color = Temp), size = 1) + 
  labs(x = "Caldo de cultivo", y = "Bacterias", color = "Temperatura", linetype = "Temperatura") + 
  theme_minimal() +
  scale_color_discrete(labels = c("30°C", "60°C", "90°C")) +
  scale_linetype_discrete(labels = c("30°C", "60°C", "90°C"))

ggarrange(int1, int2) + 
  labs(caption = "Figura 8. Gráfica de interacciones")  +
  theme(plot.caption = element_text(hjust = 0.5)) 
```


Se confirma que entre la temperatura y el tipo de cultivo hay interacción, dado que la relación entre ambos no es del todo consistente, puesto que de 30°C y 60°C la población de bacterias aumenta, esta disminuye a 90°C; sin embargo en los cultivos ácidos existe, en promedio, un mayor número de bacterias en las temperaturas de 30°C y 90°C, mientras que a 60°C hay un menor número, en promedio, que en los cultivos básicos.

Entonces, seleccionar un modelo con interacción es lo más adecuado.


<!-- Número de bacterias explicado por la temperatura: -->
<!-- ```{r} -->
<!-- reg1 <- lm(Nbact ~ Temp, data = datos) -->
<!-- reg1 %>%  -->
<!--   summary() -->
<!-- reg1 %>%  -->
<!--   anova() -->
<!-- ``` -->

<!-- ```{r echo=FALSE} -->
<!-- graf1_1 <- ggplot() +  -->
<!--   geom_point(mapping = aes(x = reg1$fitted.values, y = reg1$residuals)) +  -->
<!--   labs(x = "Respuesta Ajustada", y = "Residuales", caption = "Figura 3. Análisis de residuales") +  -->
<!--   theme_minimal() + -->
<!--   theme(plot.caption = element_text(hjust = 0.5)) -->
<!-- graf1_2 <- ggplot(mapping = aes(sample = reg1$residuals)) +  -->
<!--   geom_qq() +  -->
<!--   geom_qq_line() +  -->
<!--   coord_flip() +  -->
<!--   labs(x = "Residuales", y = "Escala Normal", caption = "Figura 4. Gráfica cuantil-cuantil") +  -->
<!--   theme_minimal() +  -->
<!--   theme(plot.caption = element_text(hjust = 0.5)) -->

<!-- ggarrange(graf1_1, graf1_2) -->
<!-- ``` -->


<!-- Número de bacterias explicado por la naturaleza ácida: -->
<!-- ```{r} -->
<!-- reg2 <- lm(Nbact ~ Acid, data = datos) -->
<!-- reg2 %>%  -->
<!--   summary() -->
<!-- reg2 %>%  -->
<!--   anova() -->
<!-- ``` -->

<!-- ```{r echo=FALSE} -->
<!-- graf2_1 <- ggplot() +  -->
<!--   geom_point(mapping = aes(x = reg2$fitted.values, y = reg2$residuals)) + -->
<!--   labs(x = "Respuesta Ajustada", y = "Residuales", caption = "Figura 5. Análisis de residuales") +  -->
<!--   theme_minimal() + -->
<!--   theme(plot.caption = element_text(hjust = 0.5)) -->
<!-- graf2_2 <- ggplot(mapping = aes(sample = reg2$residuals)) +  -->
<!--   geom_qq() +  -->
<!--   geom_qq_line() +  -->
<!--   coord_flip() +  -->
<!--   labs(x = "Residuales", y = "Escala Normal", caption = "Figura 6. Gráfica cuantil-cuantil") +  -->
<!--   theme_minimal() + -->
<!--   theme(plot.caption = element_text(hjust = 0.5)) -->
<!-- ggarrange(graf2_1, graf2_2) -->
<!-- ``` -->


<!-- Número de bacterias explicado por temperatura y naturaleza ácida (efectos lineales): -->
<!-- ```{r} -->
<!-- reg3 <- lm(Nbact ~ Temp + Acid, data = datos) -->
<!-- reg3 %>%  -->
<!--   summary() -->
<!-- reg3 %>%  -->
<!--   anova() -->
<!-- ``` -->
<!-- Número de bacterias explicado por temperatura y naturaleza ácida (efectos lineales e interacciones entre los regresores): -->

<!-- ```{r} -->
<!-- graf3_1 <- ggplot() +  -->
<!--   geom_point(mapping = aes(x = reg3$fitted.values, y = reg3$residuals)) + -->
<!--   labs(x = "Respuesta Ajustada", y = "Residuales", caption = "Figura 7. Análisis de residuales") +  -->
<!--   theme_minimal() +  -->
<!--   theme(plot.caption = element_text(hjust = 0.5)) -->

<!-- graf3_2 <- ggplot(mapping = aes(sample = reg3$residuals)) +  -->
<!--   geom_qq() +  -->
<!--   geom_qq_line() +  -->
<!--   coord_flip() +  -->
<!--   labs(x = "Residuales", y = "Escala Normal", caption = "Figura 8. Gráfica cuantil-cuantil") +  -->
<!--   theme_minimal() +  -->
<!--   theme(plot.caption = element_text(hjust = 0.5)) -->

<!-- ggarrange(graf3_1, graf3_2) -->
<!-- ``` -->

Primero, se elige un modelo donde haya interacción entre la temperatura y el tipo de caldo de cultivo; este está dado por:

$$NumBacterias = \mu + Temperatura + Acidez + Temperatura:Acidez + \epsilon$$
```{r regresion4, include=FALSE}
reg4 <- lm(Nbact ~ Temp * Acid, data = datos)

# reg4 %>% 
#   summary()
# reg4 %>% 
#   anova()
```


Este modelo explica el $78.45\%$ de la variabilidad del número de bacterias. Además, el impacto que tienen temperatura y naturaleza ácida a partir de realizar el estadístico F arroja valores p de $2.2\times 10^{-16}$ y $2.497\times 10^{-05}$, respectivamente y al considerar la interacción entre los factores el valor p resultante es de $0.0001923$, el cual, de igual manera, es muy pequeño (Apéndice A).

Gráficamente se observa que los residuales se asemejan a la distribución normal (Figura 10). Asimismo, en la Figura 11 no es posible encontrar un patrón entre los residuales y la respuesta ajustada.


```{r grafs reg4}

graf4_1 <- ggplot() + 
  geom_point(mapping = aes(x = reg4$fitted.values, y = reg4$residuals))+
  labs(x = "Respuesta Ajustada", y = "Residuales", caption = "Figura 9. Análisis de residuales") + 
  theme_minimal() +
  theme(plot.caption = element_text(hjust = 0.5))

graf4_2 <- ggplot(mapping = aes(sample = reg4$residuals)) + 
  geom_qq() + 
  geom_qq_line() + 
  coord_flip() + 
  labs(x = "Residuales", y = "Escala Normal", caption = "Figura 10. Gráfica cuantil-cuantil") + 
  theme_minimal() +
  theme(plot.caption = element_text(hjust = 0.5))

ggarrange(graf4_1, graf4_2)
```


Ahora, considerando la significia de los niveles de concentración tenemos el modelo:

$$NumBacterias = \mu + Temperatura + Acidez + Concentracion + Temperatura:Acidez + \epsilon$$

```{r regresion5, include=FALSE}
reg5 <- lm(Nbact ~ Temp * Acid + Conc , data = datos)

# reg5 %>% 
#   summary()
# apendiceB <- reg5 %>% 
#   anova()
```


Se tiene $R^2 = 0.8143$, lo que significa que la variabilidad del número de bacterias se justifica un $81.43\%$ con el nuevo modelo. A través del análisis de varianza se obtiene un valor p, del estadítico F, de $0.005024$ para la concentración.

Al gráficar la respuesta ajustada y los residuales (Figura 11) no es posible encontrar ningún patrón, sin embargo en la Figura 12 ya no es posibles asegurar que los residuales siguen una distribución normal como en la gráfica cuantil-cuantil del modelo anterior (Figura 10).


```{r grafs reg5}
graf5_1 <- ggplot() + 
  geom_point(mapping = aes(x = reg5$fitted.values, y = reg5$residuals)) +
  labs(x = "Respuesta Ajustada", y = "Residuales", caption = "Figura 11. Análisis de residuales") + 
  theme_minimal() +
  theme(plot.caption = element_text(hjust = 0.5))

graf5_2 <- ggplot(mapping = aes(sample = reg5$residuals)) + 
  geom_qq() + 
  geom_qq_line() + 
  coord_flip() + 
  labs(x = "Residuales", y = "Escala Normal", caption = "Figura 12. Gráfica cuantil-cuantil") + 
  theme_minimal() +
  theme(plot.caption = element_text(hjust = 0.5))

ggarrange(graf5_1, graf5_2)
```

Así, se puede decir que ambos modelos son válidos, sin embargo el último tiene un mejor ajuste. 

### **Conclusiones**


##### **Apéndice A**

Número de bacterias explicado por temperatura y naturaleza ácida (efectos lineales e interacciones solo entre las variables):

$$NumBacterias = \mu + Temperatura + Acidez + Temperatura:Acidez + \epsilon$$

```{r apéndice A}
reg4 %>% 
  summary()
reg4 %>% 
  anova()
```


##### **Apéndice B**

Número de bacterias explicado por temperatura, naturaleza ácida y concentración (efectos lineales e interacciones solo entre temperatura y acidez):

$$NumBacterias = \mu + Temperatura + Acidez + Concentracion + Temperatura:Acidez + \epsilon$$


```{r apéndice B}
reg5 %>% 
  summary()
reg5 %>% 
  anova()
```

