---
title: "Regresión con variables contiuas y categóricas"
author: "Los regresores"
date: "2/11/2019"
output:
  html_document: default
---

```{r setup, include=FALSE}
knitr::opts_chunk$set(echo = FALSE, fig.align = "center", fig.width = 7, fig.height = 4)
```


```{r librerias, include=FALSE}
library(tidyverse)
library(ggpubr)
```

```{r lectura, include=FALSE}
datos <- read_table2("http://allman.rhon.itam.mx/~ebarrios/EstApl2-2019/controles/control3/bacterias.dat", col_types = cols(
  Acid = col_factor(levels = c("B", "A")), 
  Conc = col_factor(levels = c("L", "H")), 
  Temp = col_factor(levels = c("30", "60", "90"))
    )
  )
```
En un laboratorio clínico se llevó a cabo un experimento para valorar cómo el nivel de temperatura y la naturaleza ácida de cierto caldo de cultivo influía en el crecimiento de una población de bacterias.

Más específicamente, se consideraron dos factores: temperatura, a tres distintos niveles: 30°C, 60°C y 90°C; dos tipos de caldo de cultivo: básico (B) y ácido (A), cada uno de ellos a dos niveles de concentraciones: baja (L) y alta (H). Como respuesta se consideró como se modificaba una población inicial de 1000 bacterias después de 48 horas de en el ambiente controlado.


### **Análisis de los resultados del experimento**

Para analizar los resultados del experimento y proponer un modelo para explicar el crecimiento de la población de bacterias primero hacemos una descripción gráfica de los datos por cada factor.

```{r boxplots}
pl1 <- ggplot(data = datos, mapping = aes(x = Temp, y = Nbact)) + 
  geom_boxplot() + 
  geom_point(mapping = aes(color = Acid)) + 
  labs(x = "Temperatura", y = "Número de bacterias", color = "Naturaleza ácida", caption = "Figura 1.1 Bacterias por temperatura") + 
  theme_minimal() + 
  scale_color_discrete(labels = c("básico", "ácido")) +
  theme(plot.caption = element_text(hjust = 0.5))

pl2 <- ggplot(data = datos, aes(x = Acid, y = Nbact)) + 
  geom_boxplot() + 
  geom_point(mapping = aes(color = Temp)) + 
  labs(x = "Naturaleza ácida", y = "Número de bacterias", color = "Temperatura", caption = "Figura 1.2 Bacterias por acidez") + 
  theme_minimal() + 
  scale_color_discrete(labels = c("30°", "60°", "90°")) +
  theme(plot.caption = element_text(hjust = 0.5))

ggarrange(pl1, pl2) 
```


Con el objetivo de observar el comportamiento que tiene el número de bacterias dependiendo de la temperatura se analizó el diagrama de caja y brazos de la Figura 1.1. Se observa que el mínimo crecimiento de bacterias entre las temperaturas se presentó a 90 grados Celsius. Por otra parte, el mayor crecimiento entre las temperaturas se observó en los 60 grados. De lo que se concluye que la temperatura de 60 grados favorece al crecimiento de las bacterias y por el contrario a 90 grados no hay un creciento tan elevado. Cuando la temperatura es de 90 grados hay mayor variabilidad en el número de bacterias y cuando la temperatura es de 60 grados hay menor variabilidad. Además, para las temperaturas de 30° y 90° el caldo de cultivo ácido es en el cual se producen mayor número de bacterias, mientras que para la temperatura de 60° ocurre lo contrario. Por lo que se podría decir que existe cierta interacción entre los dos factores.

Respecto al comportamiento que tiene el número de bacterias dependiendo de la naturaleza ácida se analizó el diagrama de caja y brazo de la Figura 1.2. Se observa que tanto el mínimo como el máximo de bacterias se observó en los cultivos básicos (B), el rango de este tipo de cultivo resultó mayor que el rango del cultivo ácido. Finalmente, de este gráfico es importante notar que la mediana en los caldos de cultivo tipo ácido (A) fue mayor a la mediana en los cultivos tipo básico (B). Además, cuando la naturaleza ácida es básica (B) hay mayor variabilidad en el número de bacterias. 


```{r}
temp.labs <- c("30°C", "60°C", "90°C")
names(temp.labs) <- c("30", "60", "90")
acid.labs <- c("básico", "ácido")
names(acid.labs) <- c("B", "A")

ggplot(data = datos, mapping = aes(x = obs, y = Nbact)) + 
  geom_point(mapping = aes(color = Conc)) + 
  facet_grid(Acid ~ Temp, labeller = labeller(Acid = acid.labs, Temp = temp.labs)) + 
  theme_bw() +
  labs(x = "Observaciones", y = "Número de bacterias", caption = "Figura 2. Gráfica", color = "Concentración") + 
  theme(plot.caption = element_text(hjust = 0.5)) +
  scale_color_discrete(labels = c("baja", "alta")) 
```


Para una descripción más detallada de los datos es relevante analizar la gráfica de la Figura 2. Donde es más clara el comportamiento de los tipos de caldo de cultivo. 

Es claro  que para el caldo de cultivo tipo básico (B) la temperatura a la que existe mayor crecimiento de bacterias es 60 grados. Mientras que para los 30 y 90 grados el crecimiento es similar aunque a 90 grados se registran los mínimos de crecimiento más bajos. 

Por otro lado, en el caldo de cultivo tipo ácido (A) no es tan evidente que la temperatura de 60 grados sea la que más fomente el crecimiento de bacterias ya que es muy similar el comportamiento a 30 grados, sin embargo sigue siendo la que predomina. Finalmente, lo que es fácil concluir es que la temperatura a la que se registra menor crecimiento es a los 90 grados.

```{r}
ggplot(data = datos, mapping = aes(x = Conc, y = Nbact)) + 
  geom_boxplot() + 
  geom_point() + 
  labs(x = "Concentración", y = "Número de bacterias") + 
  theme_minimal()
```


Gráficas de interacciones:

```{r interacciones}
interacciones <- datos %>% 
  group_by(Temp, Acid) %>% 
  summarise(mean = mean(Nbact))

int1 <- interacciones %>% 
  ggplot(mapping = aes(x = Temp, y = mean, group = Acid)) + 
  geom_point(mapping = aes(color = Acid)) + 
  geom_line(mapping = aes(linetype = Acid, color = Acid), size = 1) + 
  labs(x = "Temperatura", y = "Bacterias Promedio", caption = "Figura: Gráfica de interacciones", color = "Acidez", linetype = "Acidez") + 
  theme(plot.caption = element_text(hjust = 0.5))

int2 <- interacciones %>% 
  ggplot(mapping = aes(x = Acid, y = mean, group = Temp)) + 
  geom_point(mapping = aes(color = Temp)) + 
  geom_line(mapping = aes(linetype = Temp, color = Temp), size = 1) + 
  labs(x = "Acidez", y = "Bacterias Promedio", caption = "Figura: Gráfica de interacciones", color = "Temperatura", linetype = "Temperatura") + 
  theme(plot.caption = element_text(hjust = 0.5))

ggarrange(int1, int2)
```


Número de bacterias explicado por la temperatura:

$$NumBacterias = \mu + Temperatura + \epsilon$$

```{r regresion1}
reg1 <- lm(Nbact ~ Temp, data = datos)

reg1 %>% 
  summary()

reg1 %>% 
  anova()
```

```{r grafs reg1}
graf1_1 <- ggplot() + 
  geom_point(mapping = aes(x = reg1$fitted.values, y = reg1$residuals)) + 
  labs(x = "Respuesta Ajustada", y = "Residuales", caption = "Figura: Análisis de Residuales") + 
  theme(plot.caption = element_text(hjust = 0.5))

graf1_2 <- ggplot(mapping = aes(sample = reg1$residuals)) + 
  geom_qq() + 
  geom_qq_line() + 
  coord_flip() + 
  labs(x = "Residuales", y = "Escala Normal", caption = "Figura: Gráfica cuantil-cuantil") + 
  theme(plot.caption = element_text(hjust = 0.5))

ggarrange(graf1_1, graf1_2)
```


Número de bacterias explicado por la naturaleza ácida:

$$NumBacterias = \mu + Acidez + \epsilon$$

```{r regresion2}
reg2 <- lm(Nbact ~ Acid, data = datos)

reg2 %>% 
  summary()

reg2 %>% 
  anova()
```

```{r grafs reg2}
graf2_1 <- ggplot() + 
  geom_point(mapping = aes(x = reg2$fitted.values, y = reg2$residuals)) +
  labs(x = "Respuesta Ajustada", y = "Residuales", caption = "Figura: Análisis de Residuales") + 
  theme(plot.caption = element_text(hjust = 0.5))

graf2_2 <- ggplot(mapping = aes(sample = reg2$residuals)) + 
  geom_qq() + 
  geom_qq_line() + 
  coord_flip() + 
  labs(x = "Residuales", y = "Escala Normal", caption = "Figura: Gráfica cuantil-cuantil") + 
  theme(plot.caption = element_text(hjust = 0.5))

ggarrange(graf2_1, graf2_2)
```


Número de bacterias explicado por temperatura y naturaleza ácida (efectos lineales):

$$NumBacterias = \mu + Temperatura + Acidez + \epsilon$$

```{r regresion3}
reg3 <- lm(Nbact ~ Temp + Acid, data = datos)

reg3 %>% 
  summary()

reg3 %>% 
  anova()
```


```{r grafs reg3}
graf3_1 <- ggplot() + 
  geom_point(mapping = aes(x = reg3$fitted.values, y = reg3$residuals)) +
  labs(x = "Respuesta Ajustada", y = "Residuales", caption = "Figura: Análisis de Residuales") + 
  theme(plot.caption = element_text(hjust = 0.5))

graf3_2 <- ggplot(mapping = aes(sample = reg3$residuals)) + 
  geom_qq() + 
  geom_qq_line() + 
  coord_flip() + 
  labs(x = "Residuales", y = "Escala Normal", caption = "Figura: Gráfica cuantil-cuantil") + 
  theme(plot.caption = element_text(hjust = 0.5))

ggarrange(graf3_1, graf3_2)
```

Número de bacterias explicado por temperatura y naturaleza ácida (efectos lineales e interacciones entre los regresores):

$$NumBacterias = \mu + Temperatura + Acidez + Temperatura:Acidez + \epsilon$$

```{r regresion4}
reg4 <- lm(Nbact ~ Temp * Acid, data = datos)

reg4 %>% 
  summary()

reg4 %>% 
  anova()
```


```{r grafs reg4}
graf4_1 <- ggplot() + 
  geom_point(mapping = aes(x = reg4$fitted.values, y = reg4$residuals))+
  labs(x = "Respuesta Ajustada", y = "Residuales", caption = "Figura: Análisis de Residuales") + 
  theme(plot.caption = element_text(hjust = 0.5))

graf4_2 <- ggplot(mapping = aes(sample = reg4$residuals)) + 
  geom_qq() + 
  geom_qq_line() + 
  coord_flip() + 
  labs(x = "Residuales", y = "Escala Normal", caption = "Figura: Gráfica cuantil-cuantil") + 
  theme(plot.caption = element_text(hjust = 0.5))

ggarrange(graf4_1, graf4_2)
```


Número de bacterias explicado por temperatura, naturaleza ácida y concentración (efectos lineales e interacciones solo entre temperatura y acidez):

$$NumBacterias = \mu + Temperatura + Acidez + Concentracion + Temperatura:Acidez + \epsilon$$

```{r regresion5}
reg5 <- lm(Nbact ~ Temp * Acid + Conc , data = datos)

reg5 %>% 
  summary()

reg5 %>% 
  anova()
```


```{r grafs reg5}
graf5_1 <- ggplot() + 
  geom_point(mapping = aes(x = reg5$fitted.values, y = reg5$residuals)) +
  labs(x = "Respuesta Ajustada", y = "Residuales", caption = "Figura: Análisis de Residuales") + 
  theme(plot.caption = element_text(hjust = 0.5))

graf5_2 <- ggplot(mapping = aes(sample = reg5$residuals)) + 
  geom_qq() + 
  geom_qq_line() + 
  coord_flip() + 
  labs(x = "Residuales", y = "Escala Normal", caption = "Figura: Gráfica cuantil-cuantil") + 
  theme(plot.caption = element_text(hjust = 0.5))

ggarrange(graf5_1, graf5_2)
```


### **Conclusiones**








